臺灣臺北地方法院民事裁定
110年度家聲抗字第44號
抗  告  人  游弘誠律師
上列抗告人聲請酌定遺產管理人報酬事件，對於本院中華民國11
0年6月28日所為110年度司繼字第142號民事裁定不服，提起抗告
，本院合議庭裁定如下：
    主    文
一、原裁定關於抗告人任被繼承人陳元正遺產管理人之報酬部分
    廢棄。
二、上開廢棄部分，抗告人任被繼承人陳元正遺產管理人之報酬
    酌定為新臺幣肆拾壹萬貳仟貳佰參拾伍元，但僅可就其中新
    臺幣貳拾捌萬元受領，其餘待職務執行完畢後，始可受領。
三、抗告費用由被繼承人陳元正之遺產負擔。　　
    理    由
一、抗告人於原審聲請及抗告意旨略以：抗告人為被繼承人陳元
    正之遺產管理人，自民國109年7月29日經本院以109年度司
    繼字第835號、第1314號裁定選任為遺產管理人後，於擔任
    遺產管理人期間已完成調閱遺產管理人事件及拋棄繼承卷宗
    、聲請被繼承人債權人及受遺贈人之公示催告、向國稅局、
    聯合徵信中心及稅捐機關查詢被繼承人陳元正財產及稅務資
    料、向各該銀行、郵局、證券公司、保險公司函詢被繼承人
    陳元正之存款、投資及保險資料、向地政機關查詢遺產不動
    產之土地及建物登記謄本、向泉旺科技股份有限公司(下稱
    泉旺公司)函詢被繼承人陳元正之持股證明、資產負債表等
    資料，對債權人玉山商業銀行股份有限公司(下稱玉山銀行)
    聲請之支付命令聲明異議、對債權人和潤企業股份有限公司
    聲請2案之支付命令聲明異議(案號:本院110年度訴字第324
    號、110年度訴字第376號)外，抗告人尚有因玉山銀行訴請
    返還消費借款事件(案號:臺灣新竹地方法院109年度訴字第8
    52號)出庭及撰寫答辯狀、因第一商業銀行股份有限公司訴
    請返還消費借款事件(案號:同法院109年度重訴字第144號)
    出庭及撰寫答辯狀、因華南商業銀行股份有限公司訴請返還
    消費借款事件(案號:同法院109年度竹北小調字第1086號)出
    庭等行為，又被繼承人陳元正遺產僅有3筆，包括臺北市○○
    區○○段○○段0000地號土地、同小段1459建號建物及泉旺科技
    股份有限公司投資額新臺幣(下同)18,892,360元，上開土地
    及建物現經玉山銀行聲請抵押物拍賣，並經本院109年度司
    拍字第395號民事裁定准予拍賣，抗告人實有先聲請酌定遺
    產管理人費用，並於上開拍賣程序中參與分配之必要，否將
    有無法受償報酬之情形。復量抗告人上開進行之管理行為，
    並有實際出庭、提出答辯狀等進行多件實體訴訟事件，迄今
    抗告人已提出8份書狀，尚有10件遺產相關訴訟繫屬中，又
    上開訴訟事件雖為消費性借貸事件，然事件內容係被繼承人
    陳元正以自己名義借款，或以泉旺公司借款，自己名義擔任
    保證人，核其法律關係，均非單純自然人消費借款之事件，
    且上開訴訟案件，多合意管轄在臺灣新竹地方法院，抗告人
    為了開庭多有奔波，所花費之時間、精力及勞力等均與一般
    單純遺產管理案件有別，縱依具公益性質之法律扶助酬金計
    付標準，撰擬書狀1份5,000元、家事非訟程序20,000元，民
    事小額訴訟15,000元、民事通常事件30,000元，以本件抗告
    人所完成之上開管理行為觀之，原裁定酌定抗告人報酬為12
    萬元，顯屬過低。抗告人認應依稽徵機關核算執行業務者收
    入標準，以遺產價值百分之9作為遺產管理人之報酬，本件
    遺產價值依國稅局遺產稅財產參考清單所載之價值計算，為
    27,482,301元，則本件遺產管理人報酬應為2,473,407元(計
    算式:27,482,301×9%=2,473,407元)。退步言之，參以實務
    見解多以「代管無人承認繼承遺產作業要點」第13點第4款
    ，以遺產現值百分之1.5作為計算基準，故本件報酬應以412
    ,235元較為合理等語。並聲明:㈠原裁定廢棄。㈡酌定抗告人
    任被繼承人陳元正之管理報酬為2,473,407元。㈢聲請程序費
    用由被繼承人陳元正遺產負擔。
二、按遺產管理人得請求報酬，其數額由法院按其與被繼承人之
    關係、管理事務之繁簡及其他情形，就遺產酌定之，必要時
    ，得命聲請人先為墊付，民法第1183條定有明文。又法院為
    關於酌定遺產管理人報酬事件之裁定時，得調查遺產管理人
    所為遺產管理事務之繁簡及被繼承人之財產收益狀況，家事
    事件法第182條亦有明定。
三、經查:
　㈠抗告人上開主張，業據提出各該裁定、所調閱之卷宗、調閱
    國稅局、聯徵中心、保險公司資料之函文、抗告人出具之律
    師函、辦理遺產稅相關文件、調閱不動產登記書及謄本、調
    閱泉旺公司資料函文、抗告人所出具之各該書狀、開庭通知
    書影本等件為證。抗告人上開所述，尚堪認定。
　㈡按遺產管理人就遺產之管理，如為全體執行債權人之共同利
    益，而有費用支出，應得準用強制執行法第29條第2 項後段
    之規定，視其支出費用之性質，列為執行必要費用而優先受
    償（臺灣高等法院暨所屬法院94 年法律座談會民事執行類
    提案第17號參照）。若遺產管理人於公示催告期間期滿前不
    得向法院聲請核定遺產管理人報酬，則遺產管理人將無執行
    名義可聲明參與分配；嗣後待公示催告期間期滿及其他管理
    遺產職務終結後再向法院聲請核定報酬，此時被繼承人之遺
    產可能已被具優先受償權之債權人聲請執行完畢，遺產管理
    人將可能無法從遺產中取得報酬。因此，為使遺產管理人得
    聲明參與分配，應允許其於公示催告期間期滿前得向法院聲
    請核定遺產管理人報酬。查本件遺產債權之公示催告期間雖
    尚未期滿，然被繼承人陳元正之上開不動產業經抵押權人聲
    請拍賣執行中，依上開說明，抗告人為免將來無法從遺產中
    獲取報酬，自得先向法院聲請核定報酬。
　㈢本院審酌本件被繼承人陳元正之遺產種類雖屬單純，然因被
    繼承人陳元正為泉旺公司之最大股東，生前有為泉旺公司借
    貸或為保證人等情事，致本件遺產管理行為涉有多件實體訴
    訟，且開庭地點均在新竹，抗告人往返開庭所耗費之時間、
    精力非低，又考量抗告人所調閱之上開資料、進行實體訴訟
    、出具之書狀數量，本件遺產管理行為具有相當專業性，非
    具有法律專業人士無法進行遺產管理行為，非屬一般單純遺
    產管理事件。又財政部頒訂之「代管無人承認遺產繼承作業
    要點」固係適用國有財產署或分署經法院選任為遺產管理人
    之情形下所為之規定，與本件法院委託抗告人擔任遺產管理
    人之情形固屬有間，然就管理無人繼承遺產之事物本質並無
    不同，本院審酌本件遺產管理難度，處理事務繁瑣程度，以
    及已完成及尚待完成之事務等一切情狀，認抗告人主張援引
    照財政部頒訂之上開「代管無人承認遺產繼承作業要點」所
    定遺產管理報酬之請求基準為遺產現值百分之1.5為計算報
    酬標準，尚屬相當。本件依國稅局核定遺產總額為27,482,3
    01元，上開總額百分之1.5計算遺產管理人報酬，應為412,2
    35元(計算式:27,482,301×1.5%=412,234.5元，元以下四捨
    五入)。是本院認本件遺產管理人報酬應為412,235元為合理
    。
　㈣按法院酌定遺產管理人之報酬數額，應就其已處理事務之繁
    簡，付出之心力及勞務，參酌被繼承人之遺產總額，就具體
    個案為妥適合理之酌定。至遺產管理人尚有未完成之管理事
    務者，除法院經調查後，得據以預估該未完成事務之繁簡，
    並確保遺產管理人經核給該未完成事務之報酬後，仍能繼續
    完成其管理職責外，並無就該未完成之事務預先核給報酬之
    餘地，最高法院109年度台簡抗字第280號民事裁定可資參照
    。本件被繼承人陳元正之遺產除上開拍賣程序中之臺北市○○
    區○○段○○段0000地號土地、同小段1459建號建物外，尚有泉
    旺公司投資額18,892,360元部分尚未處理完畢，此為抗告人
    所不爭執。本件遺產管理行為既未完全處理完畢，本院為確
    保遺產管理人於未完成之事務能繼續完成其管理職責，依上
    揭說明，尚無就該未完成之事務預先核給報酬。是本院審酌
    抗告人上述調閱相關卷宗資料、實際出庭進行訴訟、提出8
    份答辯意旨狀及聲明異議書狀等已完成之管理行為之繁簡程
    度，並參以抗告人已完成遺產中2筆不動產管理行為，就泉
    旺公司股份部分，並已發函給泉旺公司表示意見，認抗告人
    已完成被繼承人2/3遺產之管理行為，應許其就已完成之管
    理行為部分，依其比例，先予受領管理報酬2/3，應屬妥適
    。從而，抗告人任被繼承人陳元正遺產管理人之報酬酌定為
    412,235元，可全數列入參與分配之債權額，但僅可就其中2
    8萬元受領，其餘待職務執行完畢後，始可受領。
  ㈤原裁定未能審酌抗告人已完成之遺產管理行為涉及法律專業
    ，有相當之複雜性，非專業人士無法管理，僅核以管理報酬
    12萬元，難認妥適。抗告意旨指摘原裁定所核定遺產管理人
    之報酬偏低，非無理由，應由本院將原裁定廢棄，另為核定
    ，並依抗告人已完成之管理行為比例，准予先受領部分報酬
    如主文所示。
四、爰裁定如主文。
中　　華　　民　　國　　110 　年　　12　　月　　14　　日
              家事法庭審判長法  官  李莉苓 
  　　　　　　　　　　　　　法　官  蘇珍芬
  　　　　　　　　　　　　　法　官  陳諾樺
正本係照原本作成。
本裁定除以適用法規顯有錯誤為理由外，不得再抗告。如提起再
抗告，應於收受後10日內委任律師為訴訟代理人向本院提出再抗
告狀。並繳納再抗告費新台幣1,000元。　　　　
中　　華　　民　　國　　110 　年　　12　　月　　14　　日
                            書記官  區衿綾